# Análise de Sobrevivência

Na análise de sobrevivência estudamos como varia a probabilidade de sobrevivência dos pacientes em função do tempo transcorrido desde o início de um estudo. Na atividade proposta para este módulo, vamos avaliar como é a probabilidade de sobrevivência de pacientes de neuroblastoma em função do status de alto risco (se um paciente é de alto risco ou baixo risco). Para dar prosseguimento, carregamos a dataframe de neuroblastoma no ambiente R, como fizemos no módulo anterior:

```{r}
r2_gse62564_GSVA_Metadata <- readRDS( "./data/r2_gse62564_GSVA_Metadata.rds")
```

## Processamento de variáveis para permitir a construção de gráficos

Precisamos definir o status do OS (Overall Survival = sobrevivência geral) como numérico, em vez de um caractere. Fazemos o mesmo para o status EFS (Event Free Survival = sobrevivência livre de evento).

Usamos o método ifelse para construir os_bin_numeric a partir de os_bin, introduzindo números ao invés da palavra evento e não evento. No caso do Overall Survival (OS), a morte do paciente é o evento.

Para usar o comando a seguir, precisamos de usar, antes, uma biblioteca do R chamada maditr:

```{r}
library(maditr)
```

Agora podemos usar o operador pipe (%>%), que toma o resultado de um comando e passa para o próximo comando:

```{r}
r2_gse62564_GSVA_Metadata <- r2_gse62564_GSVA_Metadata %>%
  dplyr::mutate(os_bin_numeric =
                  ifelse(r2_gse62564_GSVA_Metadata$os_bin == "event", "1", "0"))

```

Agora, fazemos os_bin_numeric numérico:

```{r}
r2_gse62564_GSVA_Metadata["os_bin_numeric"] <- as.numeric(r2_gse62564_GSVA_Metadata$os_bin_numeric)
```

Fazemos o mesmo para EFS:

```{r}
## EFS
r2_gse62564_GSVA_Metadata <- r2_gse62564_GSVA_Metadata %>%
  dplyr::mutate(efs_bin_numeric =
                  ifelse(r2_gse62564_GSVA_Metadata$efs_bin == "event", "1", "0"))
```

Agora, fazemos efs_bin_numeric, numérico:

```{r}
r2_gse62564_GSVA_Metadata["efs_bin_numeric"] <- as.numeric(r2_gse62564_GSVA_Metadata$efs_bin_numeric)
```

## Fazendo a análise de sobrevivência

### Construção da curva de sobrevivência

Usamos a função survfit do pacote em R, survival, para construir o objeto fit_os_high_risk, ajustando o modelo:

```{r}
library(survival)
fit_os_high_risk <- survfit(Surv(as.numeric(os_day), os_bin_numeric) ~ r2_gse62564_GSVA_Metadata$high_risk,
                   data = r2_gse62564_GSVA_Metadata)
```

Observe que os_day é uma variável contendo o número de dias até o evento de interesse.

### Plotagem da curva de sobrevivência

Usamos a função ggsurvplot do pacote em R survminer para plotar a curva de sobrevivência:

```{r}
library(survminer)
ggsurvplot(fit_os_high_risk, 
           data = r2_gse62564_GSVA_Metadata, 
           risk.table = TRUE,
           # risk.table = "abs_pct",
           pval = TRUE, 
           pval.coord = c(2000, 1),
           )
```

### Hipóxia no microambiente tumoral

Vamos agora procurar estabelecer uma relação entre hipóxia e neuroblastoma de alto risco. Chama-se hipóxia à condição de baixa concentração de oxigênio que se estabelece no microambiente do tumor à medida que o câncer progride.

HIF1A é um fator de transcrição sensível aos níveis de oxigênio. Precisamos tornar a coluna HIF1A (variável), numérica, como fizemos com MYCN acima:

```{r}
r2_gse62564_GSVA_Metadata$HIF1A <- as.numeric(r2_gse62564_GSVA_Metadata$HIF1A)
```

Compare as médias de HIF1A entre os grupos de alto risco usando ggplot2:

```{r}
ggplot(r2_gse62564_GSVA_Metadata, aes(x=high_risk, y=HIF1A, fill=high_risk)) + 
    geom_boxplot()+
  stat_compare_means(method = "t.test", label.x = 1.4)+
  theme_linedraw()
```

Vemos que para este conjunto de dados, a expressão de HIF1A é maior no grupo de alto risco, o que está de acordo com a noção de que aumento da hipóxia leva a maior malignidade na progressão tumoral.

### Análise de sobrevivência do gene da hipóxia

Como vemos que indivíduos de alto risco apresentam maior expressão de HIF1A, vamos analisar também a análise de sobrevivência de HIF1A. Para isso vamos separar em dois grupos de pacientes, baseados na expressão do HIF1A. Construindo a variável HIF1A em dois quantis, um com alta expressão de HIF1A e um com baixa expressão de HIF1A. Para isso vamos usar a função ntile() do pacote tidyverse:

```{r}
library(tidyverse)

r2_gse62564_GSVA_Metadata <- r2_gse62564_GSVA_Metadata %>%
    mutate(quantile = ntile(HIF1A, 2))
```

Fazendo da variável quantil HIF1A um fator

```{r}
r2_gse62564_GSVA_Metadata$quantile <- as.factor(r2_gse62564_GSVA_Metadata$quantile )
```

Gráfico de dispersão HALLMARK HYPOXIA vs. HIF1A

```{r}
r2_gse62564_GSVA_Metadata$HALLMARK_HYPOXIA <- as.numeric(r2_gse62564_GSVA_Metadata$HALLMARK_HYPOXIA)

qplot(HALLMARK_HYPOXIA, HIF1A, 
      data = r2_gse62564_GSVA_Metadata,
      colour=quantile,
      ylab = "HIF1A",
      xlab = "Hallmark Hypoxia")


library(ggplot2)
# Basic scatter plot
ggplot(r2_gse62564_GSVA_Metadata, aes(x=HALLMARK_HYPOXIA, y=HIF1A, color=quantile)) + geom_point()
```

Vemos que o quantil 2 tem valores de expressão de HIF1A maiores que os valores do quantil 1.

Construímos o objeto de sobrevivência ajustado com a variável quantil HIF1A:

```{r}
library(survival)
fit_os_HIF1A <- survfit(Surv(as.numeric(os_day), os_bin_numeric) ~ r2_gse62564_GSVA_Metadata$quantile,
                   data = r2_gse62564_GSVA_Metadata)
```

E finalmente traçamos a curva de sobrevivência do gráfico do Overall Survival:

```{r}
library(survminer)
ggsurvplot(fit_os_HIF1A, 
           data = r2_gse62564_GSVA_Metadata, 
           risk.table = TRUE,
           # risk.table = "abs_pct",
           pval = TRUE, 
           pval.coord = c(4000, 1),
           )
```

Observamos que os maiores valores na expressão de HIF1A (segundo quantil ou quantil 2. No inglês é second quantile) levam a menor probabilidade de sobrevivência. Vemos que no dataset, o segundo quantil tem menores probabilidades de sobrevivência.

#### Event-free survival

Construímos a variável quantil HIF1A:

```{r}
library(tidyverse)
r2_gse62564_GSVA_Metadata <- r2_gse62564_GSVA_Metadata %>%
    mutate(quantile = ntile(HIF1A, 2))
```

Construímos objeto de sobrevivência EFS, **fit_efs_HIF1A**

```{r}
library(survival)
fit_efs_HIF1A <- survfit(Surv(as.numeric(efs_day), efs_bin_numeric) ~ r2_gse62564_GSVA_Metadata$quantile,
                   data = r2_gse62564_GSVA_Metadata)
```

Curva de sobrevivência do gráfico EFS, usando a função **ggsurvplot**

```{r}
library(survminer)
ggsurvplot(fit_efs_HIF1A, 
           data = r2_gse62564_GSVA_Metadata, 
           risk.table = TRUE,
           # risk.table = "abs_pct",
           pval = TRUE, 
           pval.coord = c(4000, 1),
           )
```

### Relação do HIF1A com a idade no diagnóstico

Precisamos criar o objeto r2_gse62564_GSVA_Metadata_Spaces_survival

A função compare_means não consegue lidar com espaços no nome da variável de exaustão de células T.

Teremos que usar um truque para lidar com os espaços em "T cell exhaustion".

Usaremos o pacote stringr para inserir pontos (.) substituindo os espaços no dataframe r2_gse62564_GSVA_Metadata.

```{r}
r2_gse62564_GSVA_Metadata_Spaces <- r2_gse62564_GSVA_Metadata
library(stringr)
names(r2_gse62564_GSVA_Metadata_Spaces)<-str_replace_all(names(r2_gse62564_GSVA_Metadata_Spaces), c(" " = "." , "," = "" ))
```

Criando o objeto r2_gse62564_GSVA_Metadata_Spaces_survival:

```{r}
r2_gse62564_GSVA_Metadata_Spaces_survival <- r2_gse62564_GSVA_Metadata_Spaces
```

Fazendo age_at_diagnosis numérico para plotar os quantis

```{r}
r2_gse62564_GSVA_Metadata_Spaces_survival$age_at_diagnosis <- as.numeric(r2_gse62564_GSVA_Metadata_Spaces_survival$age_at_diagnosis)
```

Verificando a idade máxima no diagnóstico

```{r}
max(r2_gse62564_GSVA_Metadata_Spaces_survival$age_at_diagnosis)
```

```{r}
min(r2_gse62564_GSVA_Metadata_Spaces_survival$age_at_diagnosis)
```

Construir quantis para a idade no diagnóstico (age_qtls)

```{r}
r2_gse62564_GSVA_Metadata_Spaces_survival_age <- r2_gse62564_GSVA_Metadata_Spaces_survival %>%
    mutate(age_qtls = ntile(age_at_diagnosis, 3))
```

Faça age_qtls como fator

```{r}
r2_gse62564_GSVA_Metadata_Spaces_survival_age$age_qtls <- as.factor(r2_gse62564_GSVA_Metadata_Spaces_survival_age$age_qtls)
```

Gráfico age_qtls vs. HIF1A

```{r, eval=T}
ggplot(r2_gse62564_GSVA_Metadata_Spaces_survival_age, aes(x=age_qtls, y=HIF1A, fill=high_risk)) + 
    geom_boxplot()+
  stat_compare_means(method = "t.test")+
  theme_linedraw()
```



