
# Accessing the Raça/Cor Variable in DATASUS

## Load libraries

\

```{r load libraries, eval=F}
library(microdatasus)
library(dplyr)
library(tidyverse)
library(maditr)
library(kableExtra)
```

\

## Constrir dataframe (df) com identificação racial

\

```{r}
racacor_df <- readRDS("./data/racacor_df.rds")
racacor_df
```

\

## Transformar variável Raça/Cor

Transforma coluna com caracteres em nomes de raça/cor

```{r ifelse raca cor}
racacor_df <- racacor_df %>%
  dplyr::mutate(raca_cor_factor = ifelse(racacor_df$RACACOR == "1", "branca", 
                                         ifelse(racacor_df$RACACOR == "2", "preta",
                                                ifelse(racacor_df$RACACOR == "3", "amarela",
                                                       ifelse(racacor_df$RACACOR == "4", "parda", 
                                                              ifelse(racacor_df$RACACOR == "5", "indígena",
                                                                     ifelse(racacor_df$RACACOR == "9", "ignorado","0")))))))
```

\

Verificar objeto racacor_df

```{r ifelse racacor_df}
racacor_df
```

\

## Gráfico de barras por categoria da Variável Raça/Cor

\

Nesta parte, poderemos estimar o número de indivíduos sob risco, considerando as categorias raciais brasileiras.

```{r barplot}
library(ggplot2)
# Basic barplot
ggplot(data=racacor_df, aes(x=raca_cor_factor, y=n)) +
  geom_bar(stat="identity")
```

\

```{r}
dados_agregados_year <- readRDS("./data/dados_agregados_year.rds")
dados_agregados_year
```

\

Remover NAs dos dados agregados por ano

```{r}
dados_agregados_year <- dados_agregados_year[ which(
  dados_agregados_year$year != "NA"), ]
```

## Mortalidade Anual Total

\

```{r}
library(ggplot2)
# Basic line plot with points
ggplot(data=dados_agregados_year, aes(x=year, y=n, group=1)) +
  geom_line()+
  geom_point()
```

\

### Mortalidade Anual Total Usando Variável Raça/Cor

\

Mortalidade anual total (figura acima) e mortalidade anual usando a variável Raça/Cor (figura abaixo) foram feitas usando @STHTDA202408 como referência.

\

Carregar dados_appended_melted

```{r}
dados_appended_melted <- readRDS("./data/dados_appended_melted.rds")
dados_appended_melted
```

\

Obter variável raça/cor como palavras descritivas ao invés de números.

```{r ifelse raca cor para visualização 1, eval=T}
dados_appended_melted <- dados_appended_melted %>%
  dplyr::mutate(raca_cor_factor = ifelse(dados_appended_melted$variable == "1", "branca", 
                                         ifelse(dados_appended_melted$variable == "2", "preta",
                                                ifelse(dados_appended_melted$variable == "3", "amarela",
                                                       ifelse(dados_appended_melted$variable == "4", "parda", 
                                                              ifelse(dados_appended_melted$variable == "5", "indígena",
                                                                     ifelse(dados_appended_melted$variable == "9", "ignorado","0")))))))
# Checar dados_appended_melted
dados_appended_melted
```

\

Remove NA in year

```{r}
dados_appended_melted <- dados_appended_melted[ which(
  dados_appended_melted$year != "NA"), ]
```

\

Remove 0 in raça/cor

```{r}
dados_appended_melted <- dados_appended_melted[ which(
  dados_appended_melted$raca_cor_factor != "0"), ]

dados_appended_melted
```

\

Visualizar plot

```{r}
ggplot(dados_appended_melted, aes(x=year, y=value, group=raca_cor_factor)) +
  geom_line(aes(linetype=raca_cor_factor))+
  geom_point()

# wait to change the variable names:

# names(dados_appended_melted)[names(dados_appended_melted) == 'variable'] <- 'RACACOR'
# names(dados_appended_melted)[names(dados_appended_melted) == 'value'] <- 'n'
```

\


## Mortalidade Anual Total por Neuroblastoma

\

```{r}
dados_nb <- readRDS("./data/dados_nb.rds")

# Checar dados_nb
head(dados_nb)

dados_agregados_nb_year <- dados_nb %>%
  group_by(year) %>%
  summarise(n = n())

# Checar dados_agregados_nb_year
dados_agregados_nb_year

ggplot(data=dados_agregados_nb_year, aes(x=year, y=n, group=1)) +
  geom_line()+
  geom_point()
```

\

```{r}
dados_nb_race_year_selcd <- dados_nb %>%
  select(RACACOR, year)

# Checar dados_nb_race_year_selcd
head(dados_nb_race_year_selcd)

# dados_nb_race_2013_selcd <- dados_estados_nb_2013 %>%
#   select(RACACOR, CAUSABAS)
```

\

use cast() to convert data frame from long to wide format

```{r}
library(reshape2)
wide_dados_nb_appended <- dcast(dados_nb_race_year_selcd, year ~ RACACOR)
```

\

Verify wide_dados_nb_appended

```{r}
wide_dados_nb_appended
```


\

Melt the data frame

```{r}
dados_nb_appended_melted <- melt(wide_dados_nb_appended, id.vars = "year")
```

\

Verificar dados_nb_appended_melted

```{r}
dados_nb_appended_melted
```


\

Obter variável raça/cor como palavras descritivas ao invés de números.

```{r ifelse raca cor para visualização 2, eval=T}
dados_nb_appended_melted <- dados_nb_appended_melted %>%
  dplyr::mutate(raca_cor_factor = ifelse(dados_nb_appended_melted$variable == "1", "branca", 
                                         ifelse(dados_nb_appended_melted$variable == "2", "preta",
                                                ifelse(dados_nb_appended_melted$variable == "3", "amarela",
                                                       ifelse(dados_nb_appended_melted$variable == "4", "parda", 
                                                              ifelse(dados_nb_appended_melted$variable == "5", "indígena",
                                                                     ifelse(dados_nb_appended_melted$variable == "9", "ignorado","0")))))))
```

\

Remove NA in year

```{r}
dados_nb_appended_melted <- dados_nb_appended_melted[ which(
  dados_nb_appended_melted$year != "NA"), ]
```

\

Remove 0 in raça/cor

```{r}
dados_nb_appended_melted <- dados_nb_appended_melted[ which(
  dados_nb_appended_melted$raca_cor_factor != "0"), ]
```

\

Visualizar plot

```{r}
ggplot(dados_nb_appended_melted, aes(x=year, y=value, group=raca_cor_factor, color=raca_cor_factor)) +
  geom_line(aes(linetype=raca_cor_factor))+
  geom_point()
```


\

Visualizar Plot Disparity

```{r}
library('readxl')
Disparity_coeficient_Brazil_All <- read_excel("./data/Disparity_coeficient_Brazil_All.xlsx")
```


```{r}
ggplot(Disparity_coeficient_Brazil_All, aes(x=year, y=value, group=racacor, color=racacor)) +
  geom_line(aes(linetype=racacor))+
  geom_point()
```

\


Visualizar Plot Disparity

```{r}
library('readxl')
Disparity_coeficient_Sum_PardosBlacks_Brazil_All <- read_excel("./data/Disparity_coeficient_Sum_PardosBlacks_Brazil_All.xlsx")
```


```{r}
ggplot(Disparity_coeficient_Sum_PardosBlacks_Brazil_All, aes(x=year, y=value, group=racacor, color=racacor)) +
  geom_line(aes(linetype=racacor))+
  geom_point()
```

\

Visualizar Plot Disparity IBGE

```{r}
library('readxl')
Disparity_ibge_plot <- read_excel("./data/Disparity_ibge_plot.xlsx")
```


```{r}
ggplot(Disparity_ibge_plot, aes(x=year, y=value, group=racacor, color=racacor)) +
  geom_line(aes(linetype=racacor))+
  geom_point()
```

\

Visualizar Plot Disparity IBGE

```{r}
library('readxl')
Disparity_ibge_negros_plot <- read_excel("./data/Disparity_ibge_negros_plot.xlsx")
```


```{r}
ggplot(Disparity_ibge_negros_plot, aes(x=year, y=value, group=racacor, color=racacor)) +
  geom_line(aes(linetype=racacor))+
  geom_point()
```

\

Stacked Graph

```{r}
ggplot(dados_nb_appended_melted, aes(fill=raca_cor_factor, y=value, x=year)) + 
    geom_bar(position="stack", stat="identity")
```

\

Stacked + Graph

```{r}
ggplot(dados_nb_appended_melted, aes(fill=raca_cor_factor, y=value, x=year)) + 
    geom_bar(position="fill", stat="identity")
```
